【裁判字號】    95,訴,10514
【裁判日期】    970430
【裁判案由】    排除侵害等
【裁判全文】
臺灣臺北地方法院民事判決             95年度訴字第10514號
原      告  乙○○
訴訟代理人  甲○○
被      告  丙○○
訴訟代理人  林憲同律師
當事人間請求排除侵害等事件，本院於中華民國97年4月16日言
詞辯論終結，判決如下：
    主      文
被告應將侵入門牌號碼臺北市○○區○○街一五五號二樓建物內
之冷、熱水管、排水管、排糞管等管線拆除封閉，回復牆壁及大
樑穿孔，並修復滲漏水。
被告應給付原告新臺幣拾萬元及自民國九十五年九月十三日起至
清償日止，按年息百分之五計算之利息。
原告其餘之訴駁回。
訴訟費用由被告負擔新臺幣萬陸仟肆佰肆拾元，餘新臺幣萬
貳仟佰肆拾壹元由原告負擔。
本判決原告勝訴部分，於原告以新臺幣壹萬元（第一項及該項之
訴訟費用）、新臺幣萬元（第二項及該項訴訟費用）為被告供
擔保後，得假執行；但被告如分別以新臺幣萬伍仟元、新臺幣
拾壹萬元為原告預供擔保，得免為假執行。
原告其餘假執行之聲請駁回。
    事實及理由
一、原告起訴主張：原告乙○○為門牌號碼臺北市○○區○○街
    155號2樓建物 (下稱系爭2樓建物)之所有權人，被告丙○○
    為上址3樓建物 (下稱系爭3樓建物)之所有權人。上開建物
    係於民國65年間興建完成，獲主管機關核發65使字第885號
    使用執照在案。詎被告於使用執照核發後，擅將其所有系爭
    3樓建物衛浴設備變更配置，將「公用衛浴間」遷移至建物
    另側，新設「公用衛浴間」挖穿2、3樓間共用樓地板，設置
    管線用孔洞，並將浴缸、洗臉盆、室間等冷、熱水管、排水
    管、排糞管等管線自孔洞往下穿至系爭2樓建物之室內隔間
    牆、橫樑等，穿過之管線，再以室內木板裝潢方式覆蓋掩飾
    ，從外觀上難以發現，致原告購買當時並未立即發現被告之
    行為。其後因被告開始頻繁使用新設衛浴間，冷、熱水管及
    排水管不時發出水流聲響，沖水馬桶使用後沖水更產生令人
    心理難以忍受之巨大不潔噪音，原告及家人經長期噪音困擾
    後，開始懷疑，經拆卸部分裝潢飾板察看，始發現上情。被
    告自系爭3樓建物地板往下挖穿2樓建物天花板，並在系爭2
    樓建物內部設置相關管線之行為，顯已侵害原告對於系爭2
    樓建物之所有權，原告早於95年7月5日以郵局存證信函催告
    被告回復原狀，惟被告置之不理，迄無善意回應，爰依民法
    第767條規定，請求被告除去上開侵害。又被告上開行為，
    顯已造成系爭2樓建物結構損害而有房價跌減之損害，爰請
    求房價跌減之損害新臺幣（下同）70萬元；又系爭3樓建物
    之冷、熱水管、排水管等不定時發出水流聲響，沖水馬桶使
    用後沖水所產生令人厭惡之巨大噪音及「套房衛浴間」漏水
    等情，原告及家人於長期忍受之二十餘年間承受極巨之精神
    磨難，被告新設「公用衛浴間」下方之房間根本無法住人，
    原告不得已放棄該房間，改用以儲藏雜物之用，爰依民法第
    184條第1項前段請求被告賠償言詞辯論終結前二年無法使用
    二個房間之損害每月各5千元，合計24萬元，並依民法第195
    條第1項請求被告賠償精神上損害25萬元等情。並聲明：(一)
    被告應將侵入門牌號碼臺北市○○區○○街155號2樓內之冷
    熱水管、排水管、排糞管等線拆除封閉，並回復牆壁、橫樑
    鋼筋焊接、不漏水及無大小便馬桶沖水向下滾動流水之噁心
    噪音等原狀；(二)被告應給付原告119萬元及自起訴狀繕本送
    達翌日起至清償日止，按年息5%計算之利息；(二)願供擔保，
    請准宣告假執行。
二、被告則以：被告所有系爭3樓建物之排水管線等侵入原告所
    有系爭2樓建物內及被告上開建物之衛浴設備造成原告上開
    建物室內滲漏部分，被告可由原告僱工修復，被告願負擔費
    用；原告請求精神慰撫金之依據、房價損失及房間不能使用
    之損害部分，被告則為爭執，原告應就其請求金額之計算方
    法，舉證證明之，且臺北市土木技師公會鑑定只要回復原狀
    ，即無房價損失；又委請臺北市土木技師公會鑑定部分，於
    「樑柱結構及鋼筋穿透」部分，並非必要鑑定項目，鑑定費
    用4萬元應由原告負擔等語，資為抗辯。並聲明：(一)原告之
    訴駁回；(二)如受不利判決，願供擔保請准宣告免為假執行。
三、兩造不爭執之事實：
    (一)原告為系爭2樓建物之所有權人，被告為系爭3樓建物之所
      有權人。上開建物係於65年間興建完成，獲主管機關核發
      65使字第885號使用執照在案。
    (二)系爭3樓建物之冷、熱水管、排水管及排糞管等管線穿透
      共用樓地板，將大樑穿孔，侵入系爭2樓房屋內，並造成
      滲漏水現象。
    以上事實，除為兩造所不爭執外，並有系爭建物登記簿謄本
    、使用執照存根、竣工圖（調解卷第9至13頁)、照片 (調解
    卷第15、20頁、審理卷第38頁)、勘驗筆錄 (審理卷第32頁)
    及台北市土水技師公會97年1月29日北土技字第9730158號鑑
    定報告書（報告書外放）在卷可稽，應堪信為真實。
四、得心證之理由：原告主張被告應將侵入其所有系爭2樓建物
    之冷、熱水管等管線拆除，回復牆壁、大樑穿孔及修復滲漏
    水，並賠償房屋減損價值、房間不能使用之損害及精神忍撫
    金，被告則以前開情詞置辯。從而，本件兩造之爭點，當在
    於原告依民法第767條規定除去上開侵害，並依民法第184條
    第1項前段、第195條第1項規定請求損害賠償有無理由? 茲
    判斷如下：
    (一)按所有人對於無權占有或侵奪其所有物者，得請求返還之
      ；對於妨害其所有權者，得請求除去之；有妨害其所有權
      之虞者，得請求防止之，民法第767條定有明文。經查，
      原告主張被告於其所有系爭3樓房屋變更使用執照竣工圖
      之配置，將冷、熱水管、排水管、排糞管等管線，穿過2
      、3樓間之共用地板，侵入系爭2樓房屋，穿過隔間牆及大
      樑，並造成系爭2樓房屋滲漏水等節，為被告所不爭執，
      已如前述，則原告依上開規定請求被告將侵入之冷、熱水
      管、排水管、排糞管等管線拆除封閉，回復牆壁及修復大
      樑穿孔，並修復滲漏水，即屬有據，又其中關於修復滲漏
      水部，即為原告聲明「不漏水」部分，此觀兩造於本院之
      攻擊防禦方法即明，本院自不受其所用辭句之拘束，至於
      原告陳稱系爭2樓套房衛浴間天花板滲漏之原因，原鑑定
      人上3樓要將浴缸放水鑑定測漏，因3樓房客不在，故未予
      測漏，要求鑑定人補充鑑定云云，經該公會函稱「履勘現
      場時，3樓套房之房客不在無法進入，此並不影響鑑定結
      果。因從二樓就可明顯看出天花板滲水油漆受潮鼓起現況
      以及三樓之排水管已久而產生結晶現況，詳鑑定報告書附
      件 (四)照片編號1、2、4、5。」，有該公會97年3月13日
      北土技字第9730381號函在卷可查 (審理卷第128頁)，附
      予敘明。次查，原告請求被告應將橫樑鋼筋焊接云云。惟
      查，該部分經本院委託台北市土木技師公會鑑定，該公會
      技師以「使用BOSH D-TECT 100專業型樓板／牆版探測儀
      ，探測大樑穿孔位置，是否有箍肋，經詳細探測結果，穿
      孔位置並沒有發現任何箍筋被截斷。」，鑑定結果亦認：
      「1.標的物三樓與二樓間房屋之冷、熱水管、排水管、排
      糞管等管線與使用執照所附建築圖說不符，研判三樓衛浴
      間應有所變更，而造成二樓頂大樑穿孔情況，經鑑定結果
      雖沒有破壞到鋼筋，但穿孔應予復原。」，有該公會鑑定
      報告書附卷可按（報告書第3頁)，本件既不能證明被告有
      將橫樑鋼筋剪斷之行為，原告請求被告應將橫樑鋼筋焊接
      云云，即屬無據，而關於大樑穿孔應予修復部分，業如前
      述，而此部分，應包含於原告聲明之中，至於原告質疑修
      復方法，經該公會函稱可用無收縮水泥砂漿或EPOXY砂漿
      填滿 (審理卷第128頁)，併予敘明。又查，原告請求被告
      應除去大小便馬桶沖水向下滾動流水之噁心噪音等原狀云
      云。然查，其原狀是否果如原告所稱無大小便馬桶沖水向
      下滾動流水之噁心噪音，原告並未舉證證明之，其上開主
      張即難予遽信，而衡諸常情，相鄰之二樓層間，位於樓下
      者，在該屋之某位置，不免聽聞樓上活動之聲響，其聲響
      如在客觀上一般常人所得接受之程度，即難謂有不法侵害
      可言，況果原告所述該等沖水聲響係被告改變管線配置所
      致，則原告請求被告將該等管線移除，應即能達原告請求
      之目的。從而，原告請求被告應除去大小便馬桶沖水向下
      滾動流水之噁心噪音等原告狀云云，並無必要。
    (二)次按因故意或過失，不法侵害他人之權利者，負損害賠償
      責任，民法第184條第1項前段著有明文。又按負損害賠償
      責任者，除法律另有規定或契約另有訂定外，應回復他方
      損害發生前之原狀，民法第213條第1項，亦定有明文，雖
      然同條第3項亦規定，債權人得請求支付回復原狀所必要
      之費用，以代回復原狀。然請求回復原狀與請求支付回復
      原狀所必要之費用，係屬二擇一之權利，不能併存，債權
      人不得既請求債務人回復原狀，復請求債務人支付回復原
      狀所必要之費用。至於不法毀損他人之物者，被害人得請
      求賠償其物因毀損所減少之價額，民法第196條固著有明
      文。惟須以被害人如能證明其物因毀損所減少之價額，超
      過必要之修復費用時，就其差額，始得請求賠償 (最高法
      院77年第9次民事庭會議決議(一)參照)。原告主張被告之冷
      、熱水管等管線侵入系爭2樓建物，破壞牆壁與大樑，造
      成滲漏水，致其建物之房價損失70萬元云云，被告則否認
      造成房價之減損。經查，原告請求被告將侵入系爭2樓之
      冷、熱水管等管線拆除，並回復牆壁、修復大樑穿孔及滲
      漏水，已達回復該建物應有狀態之目的，本件經鑑定結果
      亦認「如經過修復補強，恢復原狀，研判應無房屋價值減
      損問題。」（鑑定報告書第4頁)，則被告是否有房價損失
      ，實非無疑，況原告亦未舉證證明其房價因上開情事而有
      減損，逕以自稱之系爭2樓建物市價700萬元，謂其受有10
      %之減損率，而主張受有70萬元之房價損害云云，顯屬無
      據。次查，原告復請求被告應賠償系爭建物有二房間不能
      使用之損害，以每間房間5千元計算，請求言詞辯論終結
      前二年之損害，共計24萬元云云，亦為被告所拒。惟按侵
      權行為損害賠償請求權，以實際上受有損害為成立要件（
      最高法院19年上字第363號、48年台上字第680號判例意旨
      參照)，而所謂損害，係以客觀的情況為判斷（最高法院
      19年上字第3041號判例意旨參照)。原告主張其有二間房
      間不能使用之損害，雖提出吳奕慶之證明暨報告書為證（
      審理卷第60頁)，並陳稱如認有必要請訊問之。然吳奕慶
      為原告之子，其書面報告難免偏頗，縱本院訊問之亦然，
      故本院認無加予訊問之必要。再原告所指之二房間，其物
      理結構並未破壞，客觀上並無不能使用之情形，且依原告
      指述被告於其購得系爭2樓建物前變更管線，而原告係於
      65年7月28日以買賣為原因取得該屋，並於65年11月29 日
      登記為所有權人，迄提起本件訴訟，已歷30年之久，衡諸
      常情，如確未能使用，原告應無可能放任30年之久，而不
      向原告主張權利，是原告請求被告賠償系爭2樓建物之二
      個房間不能使用之損害云云，並無理由。
    (三)又按不法侵害他人之身體、健康、名譽、自由、信用、隱
      私、貞操，或不法侵害其他人格法益而情節重大者，被害
      人雖非財產上之損害，亦得請求賠償相當之金額，民法第
      195條第1項前段亦著有有明文。於他人居住區域發出超越
      一般人社會生活所能容忍之噪音，應屬不法侵害他人居住
      安寧之人格利益，如其情節重大，被害人非不得依民法第
      195條第1項規定請求賠償相當之金額(最高法院92年台上
      字第164號判例意旨參照)。經查，被告擅自變更排水管線
      通過系爭2樓建物室內之天花板，被告於使用衛浴設備時
      ，水流經過管線排出，必然發生聲響，而該聲響亦較諸管
      線設置於共用壁中大聲，超越一般人社會生活中所能容忍
      之噪音，當會造成居住於2樓之人居住安寧之人格法益，
      受到侵害，且居住於2樓之人，如注意及此，一而再，再
      而三，長期以往，對其精神應會造成相當之痛苦，其情節
      不可謂不重大。因此，原告依上開規定，請求被告賠償其
      精神上所受之痛苦，應屬有據。本院審酌兩造相鄰居住，
      被告擅自變更管線，造成原告精神上之痛苦，雖係屬實，
      但原告於30年來，仍能居住該址，是否如其所稱已至痛苦
      不堪之情況，並非無疑，參以本院於審理中數度曉諭兩造
      就管線及滲漏水問題，儘速解決，令原告先行改善居住生
      活品質，被告陳稱願配合，並陳稱願負擔費用配合原告修
      復，原告亦曾一度陳稱其願僱工施作，由被告配合等語（
      審理卷第120頁反面)，惟嗣後被告反悔仍執之請求 (審理
      卷第124頁)等情，顯然原告就儘速解決上開水流聲響及滲
      漏水等問題，並無迫切之需要，由此可見，上開水流聲響
      及滲漏水問題，雖造成原告生活上之不便與痛苦，但並未
      至所稱之痛苦不堪等一切情狀，認原告請求25萬元，係屬
      過高，應以10萬元為適當，原告超過該部分之請求，並無
      理由。
    (四)綜上所述，原告依民法第767條規定，請求被告將侵入系
      爭2樓建物內之冷、熱水管、排水管、排糞管等管線拆除
      封閉，回復牆壁及大樑穿孔，並修復滲漏水，並依民法第
      195條第1項前段規定，請求被告賠償精神上損害10萬元及
      自起訴狀繕本送達翌日即95年9月13日起至清償日止，按
      年息5%計算之法定遲延利息，為有理由，應予准許。至於
      原告逾上開範圍之請求，即請求被告將橫樑鋼筋焊接、無
      大小便馬沖水向下滾動流水之噁心噪音等原狀，及請求房
      價損失70萬元與房間不能使用24萬元部分，為無理由，應
      予駁回。
五、按各當事人一部勝訴、一部敗訴者，其訴訟費用，由法院酌
    量情形，命兩造以比例分擔或命一造負擔，或命兩造各自負
    擔其支出之訴訟費用，民事訴訟法第79條定有明文。被告陳
    稱鑑定費用應由原告全部負擔云云。但查，鑑定費用55,000
    元，其中可區分為滲漏部分35,000元及大樑穿孔與剪斷鋼筋
    部分2萬元 (審理卷第128頁)，而該二部分鑑定之起因為被
    告對該二事實為爭執（審理卷第39頁)，是本院認原告聲請
    鑑定，有其必要，嗣經鑑定結果，確有滲漏水，惟大樑穿孔
    部分，並無剪斷鋼筋之情事；因此，本院認上開鑑定費用，
    由被告負擔上開35,000元部分，原告負擔上開2萬元部分之
    費用。又本件為兩造各一部勝訴、一部敗訴判決，本院審酌
    兩造勝敗訴部分，酌定裁判費部分，被告敗訴部分之裁判費
    為1,440元，應由被告負擔，其餘之裁判費，則由原告負擔
    。爰命兩造負擔如主文第4項所示之訴訟費用。
六、本件原告勝訴部分，兩造均陳明願供擔保，請准宣告假執行
    或免為假執行，經核於法並無不合，爰分別酌定相當之擔保
    金額宣告之；至原告敗訴部分，其假執行之聲請，因訴之駁
    回而失所附麗，應併予駁回之。
七、本件事證已臻明確，兩造其餘攻擊防禦方法及所舉未經援用
    之證據，經本院斟酌後，認為均不足以影響本判決之結果，
    爰不一一論述，併此敘明。
據上論結，原告之訴為一部有理由，一部無理由，依民事訴訟法
第79條、第390條第2項、第392條第2項，判決如主文。
中    華    民    國    97    年    4    月    30    日
                  民事第四庭法  官  劉坤典
以上為正本係照原本作成
如對本判決上訴，須於判決送達後20日內向本院提出上訴狀
中    華    民    國    97    年    4    月    30    日
                            書記官  陳素卿


司法院資訊處製作；財團法人民間司法改革基金會備份。
